臺北高等行政法院裁定
　　　　　　　　　　　　　　　　　　 96年度訴字第00605號
原　　　告　甲○○
被　　　告　臺北市政府
代　表　人　乙○○市長）住同.
上列當事人間因菸酒管理法事件，原告不服臺北市政府中華民國
96年2 月2 日府訴字第09670039000 號訴願決定，提起行政訴訟
。本院裁定如下︰
    主  文
原告之訴駁回。
訴訟費用由原告負擔。
　　理  由
一、按「原告之訴，有左列各款情形之一者，行政法院應以裁定
    駁回之。．．．十、起訴不合程式或不備其他要件者。」為
    行政訴訟法第107 條第1 項第10款所明定。又依行政訴訟法
    第4 條第1 項之規定，人民因中央或地方機關之違法行政處
    分，認為損害其權利或法律上之利益，經依訴願法提起訴願
    而不服其決定者，得向高等行政法院提起撤銷訴訟。而此所
    謂行政處分，依行政程序法第92條第1 項、訴願法第3 條第
    1 項規定，係指中央或地方機關就公法上具體事件所為之決
    定或其他公權力措施而對外直接發生法律效果之單方行政行
    為而言。另行政機關所為單純事實之述或理由之說明，既
    不因該項述或說明而生何法律上之效果者，自非行政處分
    ，人民即不得對之提起訴願及行政訴訟，改制前行政法院44
    年判字第18號、62年裁字第41號判例可資參照。又行政訴訟
    法第5 條規定：「（第1 項）人民因中央或地方機關對其依
    法申請之案件，於法令所定期間內應作為而不作為，認為其
    權利或法律上利益受損害者，經依訴願程序後，得向高等行
    政法院提起請求該機關應為行政處分或應為特定內容之行政
    處分之訴訟。（第2 項）人民因中央或地方機關對其依法申
    請之案件，予以駁回，認為其權利或法律上利益受違法損害
    者，經依訴願程序後，得向高等行政法院提起請求該機關應
    為行政處分或應為特定內容之行政處分之訴訟。」是提起本
    條之課予義務訴訟者，以有屬於「依法申請之案件」為限，
    如法令上未賦予人民有請求行政機關作成一定行政處分之權
    利，即令向行政機關有所「申請」，亦非屬「依法申請之案
    件」（最高行政法院93年判字第1628判決意旨參照），即無
    從提起課予義務訴訟，如竟提起，起訴不備其他合法要件，
    應予駁回。
二、緣本件原告於民國（下同）95年10月27日以電子郵件方式，
    經由被告財政局向被告新聞處檢舉95年8 月11日發行之蘋果
    日報J10 版美食專輯刊登酒類廣告，未標示「飲酒過量，有
    害健康」或其他警語，涉嫌違反菸酒管理法第37條規定。案
    經被告新聞處以95年11月7 日北市新一字第09531320200 號
    函復原告略以：「主旨：有關臺端檢舉95年8 月11日發行之
    『蘋果日報』J10 版美食專輯刊載『晶典海鮮季』廣告，未
    標示警語，涉嫌違反菸酒管理法相關規定一案，復請查照。
    說明：．．．二、經查旨揭報導係以介紹海鮮套餐為主，雖
    刊載臺灣生啤酒，惟參酌財政部國庫署93年9 月23日臺庫中
    一字第0930346366號函釋：『本案是否屬酒類廣告或促銷，
    仍須審酌該則廣告整體內容有無推廣促銷特定已於國內銷售
    或即將銷售之酒品之目的，並可使不特定人知悉其宣傳內容
    之傳播，個案認定辦理。』本處核定該報導無菸酒管理法相
    關規定之適用。．．．」（下稱系爭函），原告不服提起訴
    願，嗣於訴願中被告新聞處查知上揭廣告已有人民向臺北縣
    政府檢舉在先，而以95年12月6 日北市新一字第0953121070
    0 號函通知原告撤銷95年11月7 日北市新一字第0953132020
    0 號函，另以95年12月6 日北市新一字第09531210701 號函
    通知原告略以「上揭廣告已有人民向臺北縣政府檢舉在先，
    依行政罰法第31條第1 項規定，不受理檢舉案」。經被告以
    系爭函非屬行政處分，且系爭函已經被告新聞處撤銷，訴願
    標的已不存在，而為不予受理決定，原告仍未甘服，遂提起
    本件訴訟，聲明：(一)撤銷訴願決定及系爭函。(二)請本院依據
    菸酒管理法第37條、第55條，判決被告須對於原告所舉發之
    「蘋果日報」案件為罰鍰行政處分，同時對於原告以予「檢
    舉或查獲違規菸酒案件獎勵辨法」行政救濟。
三、查被告新聞處以95年11月7 日北市新一字第09531320200 號
    函復原告略以：「主旨：有關臺端檢舉95年8 月11日發行之
    『蘋果日報』J10 版美食專輯刊載『晶典海鮮季』廣告，未
    標示警語，涉嫌違反菸酒管理法相關規定一案，復請查照。
    說明：．．．二、經查旨揭報導係以介紹海鮮套餐為主，雖
    刊載臺灣生啤酒，惟參酌財政部國庫署93年9 月23日臺庫中
    一字第0930346366號函釋：『本案是否屬酒類廣告或促銷，
    仍須審酌該則廣告整體內容有無推廣促銷特定已於國內銷售
    或即將銷售之酒品之目的，並可使不特定人知悉其宣傳內容
    之傳播，個案認定辦理。』本處核定該報導無菸酒管理法相
    關規定之適用。．．．」，核其內容，係被告新聞處就原告
    檢舉事項，函覆原告查處結果，為單純之事實述及說明，
    非對原告之請求有所准駁，並未發生任何具體法律效果，自
    非行政處分，是依首揭說明，原告不得對之提起行政救濟。
    況且系爭函已經被告新聞處撤銷，訴願標的亦已不存在，故
    被告訴願決定不予受理，即無不合。原告復提起行政訴訟，
    請求撤銷該訴願決定及系爭函，並非合法，應予駁回。
四、次查，行政訴訟法第5 條規定之「依法申請之案件」，係指
    人民依法有權請求行政機關為准駁之行政處分之謂。原告請
    求依據菸酒管理法第37條、第55條，命被告須對於原告所舉
    發之「蘋果日報」案件為罰鍰處分部分，係請求被告對他人
    作成行政處分，原告必須在法令上具有公法上請求權，得請
    求被告作成上開行政處分者始可。惟原告所稱之菸酒管理法
    第37條、第55條，其雖規定違反該法規定而為酒之廣告或促
    銷者，得為各種行政措置（例如命改正、科處罰鍰）之權限
    ，然此乃法律規定行政機關之職權行使，並非賦予人民有權
    請求主管機關作成該等行政處分之權利，其訴請為上開命被
    告應對於原告所舉發之「蘋果日報」為罰鍰行政處分，同時
    對於原告以予「檢舉或查獲違規菸酒案件獎勵辨法」行政救
    濟之請求，揆諸首揭規定，並不合法，應予駁回。
五、依行政訴訟法第107 條第1 項第10款、第104 條、民事訴訟
    法第95條、第78條，裁定如主文。
中    華    民    國    96     年     7     月   26   日
                        第四庭審判長法  官 侯東昇
                                    法  官 李玉卿
                                   法  官 陳忠行
上為正本係照原本作成。
如不服本裁定，應於送達後10日內向本院提出抗告狀（須按他造
人數附繕本）。
中　　華　　民　　國　　96　　年　　  7　 　月   26   日
 　　  　　　　　　　    　         書記官  張能旭
